【裁判字號】    90,台上,171
【裁判日期】    900111
【裁判案由】    妨害公務
【裁判全文】
最高法院刑事判決                                  九十年度台上字第一七一號
    上  訴  人  甲○○
右上訴人因妨害公務案件，不服台灣高等法院高雄分院中華民國八十七年十一月十一
日第二審判決（八十七年度上易字第二一一五號，起訴案號：台灣高雄地方法院檢察
署八十七年度偵字第九六四九號），提起上訴，本院判決如左：
    主  文
上訴駁回。
    理  由
按刑事訴訟法第三百七十七條規定，上訴於第三審法院，非以判決違背法令為理由，
不得為之。是提起第三審上訴，應以原判決違背法令為理由，係屬法定要件。如果上
訴理由狀並未依據卷內訴訟資料，具體指摘原判決不適用何種法則或如何適用不當，
或所指摘原判決違法情事，顯與法律規定得為第三審上訴理由之違法情形，不相適合
時，均應認其上訴為違背法律上之程式，予以駁回。本件上訴人甲○○上訴意旨略稱
：(一)原判決事實欄僅記載上訴人開設加油站時間，並未記載上訴人何時開始購入柴油
﹖何時開始銷售柴油﹖亦即對上訴人開始犯罪之時間，並未明確記載；另原判決亦未
明確記載上訴人究竟係何時向阿德之男子購入第二次查獲之柴油，自不足資為適用法
律之依據，有判決不適用法則之違法。(二)本件對沒收之扣押物品，於主文係記載「加
油機具一組（含加油槍）」，而事實欄對於民國八十七年七月十五日查獲之部分，卻
僅記載「加油機具一組」，漏未記載「含加油槍」，致使有無「含加油槍」不明確；
又主文記載「金屬油槽一只」，然事實與理由，卻僅記載「油槽一只」，致使事實與
理由所稱之「油槽」，是否主文所載之「金屬油槽」，亦不明確，尚難謂於法無違。
(三)上訴人於警訊及偵查中固稱其從八十七年三月二十日八時開始經營地下油行，惟其
於一審及原審已改稱自八十七年四月十日才開始賣柴油，原審對上訴人前後不符之自
白，不調查其他證據，以之審認其係自何時開始銷售，即逕認定上訴人係自八十七年
三月二十日開始銷售柴油，有應於審判期日調查之證據而未予調查、適用證據法則不
當及判決不備理由之違法。(四)本件檢察官係起訴上訴人觸犯能源管理法第二十條之一
之罪，原審審理結果，卻認上訴人牽連觸犯刑法第一百三十八條之妨害公務罪，並依
較重之刑法第一百三十八條論處，與檢察官起訴所引應適用法條之罪名並不相同，原
判決非但未於理由內明變更起訴法條之旨，亦未於據上論斷欄引用刑事訴訟法第三
百條之條文，自有判決不適用法則及判決不備理由之違法。(五)本件油槽內之柴油，係
多批柴油之混合油，而第二次查獲之柴油，係上訴人另以鐵筒裝之柴油，並未與他批
柴油混合，因而，二者之密度、閃火點、硫含量、十六烷指數、蒸餾溫度、染料分析
，自屬不相同，原審徒以檢驗結果品質不同，即遽認二次查扣之柴油，並非屬同一批
，顯有違背證據法則之違法。(六)證人王永明已證述第二次查扣之油槍位置不變，證人
洪新貴、王永明又證稱：「儲油槽與加油槍間的空隙沒有像今日現場這麼寬」，故若
要把「儲油槽」與「加油槍」間之空隙變寬，勢必要移動加油槽。而加油槽空槽再加
二十公秉之柴油重量，則必須以五十噸之全吊車，始能移動，上訴人在毫無實益之狀
況下，衡情自不可能花錢僱請吊車來搬動儲油槽，可見證人洪新貴、王永明所述，並
不實在，原審遽採其等證言作為判決基礎，自屬違反論理、經驗法則。(七)本案前後二
次查扣之柴油數量，皆為二十公秉，此有搜索扣押證明筆錄兩份可稽，足見上訴人對
於第一次查扣之柴油並未在保管期間予以出售，否則數量焉可能相同，原審認定上訴
人有罪，難謂適法。(八)上訴人僅有違反票據法前科，亦表示悔過，且家中尚有年邁父
親及殘障胞弟待扶養，原審於量刑時，未審酌刑法第五十七條部分條款所列事項，又
未為緩刑之宣告，顯有判決不適用法則之違法云云。
惟查：(一)原判決撤銷第一審不當之科刑判決，以牽連犯關係從一重改判論處上訴人以
隱匿公務員委託第三人掌管之物品罪刑，係以上訴人於警訊或偵查中已自白其從八十
七年三月二十日八時開始在高雄市○○區○○路二○三巷二十六弄路口「和月汽車修
護廠」內經營地下油行，將其向綽號「阿德」之男子以每公升八點九元購入之柴油，
以九點八元出售於不特定之人，而於八十七年四月二十三日在為利達賢所駕曳引車加
油時，為警當場查獲，警員並將油槽、加油槍、柴油二十公秉交其保管。另其又自八
十七年七月十二日起，再次銷售柴油，亦是以每公升八元九角向「阿德」購買，然後
以九元五角賣給貨車司機，而於同年七月十五日為王金德加油時，當場復為警查獲等
情，核與利達賢、王金德分別於警訊證述之情節相符，並有搜索票、執行搜索報告、
保管證明收據、搜索查證報告、現場照片、中國石油股份有限公司函在卷暨扣案之加
油槍、油槽、柴油扣案可資佐證，且上訴人於八十七年四月二十三日及同年七月十五
日為警查扣之柴油，經中國石油股份有限公司檢驗結果，二者之密度、閃火點、硫含
量、十六烷指數、蒸餾溫度、染料分析均不相同，足見二次查扣之柴油，並非屬同一
批貨等，為其所憑之證據及認定之理由。而以上訴人雖否認其有隱匿公務員委託第三
人掌管之物品犯行，辯稱：伊於八十七年七月十五日第二次為警查扣之柴油係同年四
月二十三日伊第一次為警查獲時，伊另以六個鐵筒裝置而未為警查扣之柴油云云，然
依證人洪新貴、王永明之證詞，乃卸責之詞，不可採信，於理由詳加說明及指駁。經
核所為論，均與卷內證據資料相符，從形式上觀察，並無認定事實不依證據或有何
採證違背經驗法則、論理法則等違法情形存在。(二)原判決已於事實欄記載：上訴人於
八十七年三月二十日起，在高雄市○○區○○路二○三巷二十六弄路口「和月汽車修
護廠」內私設加油站，「並」向綽號「阿德」之成年男子不定時購入柴油，而未經主
管機關許可經營銷售柴油業務，於同年四月二十三日為警查獲，嗣又承續前揭違法銷
售業務，自同年七月十二日起，在前址將前經警員扣押後交其掌管之柴油，「及」向
「阿德」之男子購入之柴油，銷售於不特定人等情（見原判決第一頁倒數第四行以下
、第二頁第七行以下），已明白記載上訴人自八十七年三月二十日開始銷售柴油，「
並」自此時起向「阿德」購入柴油，嗣經警查獲後，復自同年七月十二日起在同址銷
售向「阿德」購入之柴油，是上訴意旨謂：原判決事實欄未明確記載上訴人何時向「
阿德」購入柴油、何時開始銷售柴油云云，並非依據卷內資料執為指摘，自非適法。
(三)原判決主文欄雖記載：「扣案之加油機具一組（含加油槍）、金屬油槽一只、……
沒收。」，而事實欄卻記載：「……並扣得……油槽一只、加油機具一組……」（見
原判決第二頁第十二行），另理由欄則記載：「……油槽一只、油機具一組（含加油
槍）……諭知沒收……」（見原判決第六頁第十六行），就扣押之油槽、加油機具名
稱之記載，略有不同，但原判決事實欄已在油槽一只、加油機具一組下面括弧說明該
油槽一只及加油機具與第一次為警查扣部分相同（見原判決第二頁第十二行），即加
油機具一組亦包含加油槍，且扣案之油槽、加油機具各僅一只（組），有保管證明收
據、保管條各乙紙存卷可憑（見內政部警政署保安警察第二總隊刑事偵查卷第五頁、
高雄縣警察局鳳山分局偵查卷第七頁），故原判決對油槽，或稱「油槽」，或稱「金
屬油槽」，對加油機具，或稱「加油機具」，或稱「加油機具（含加油槍）」，顯然
於原判決之結果無影響；再原判決已於理由援引上訴人於警訊及偵查中供承其自八十
七年三月二十日起開始銷售柴油之自白為認定事實證據之一，雖其對上訴人嗣於一審
及原審審理中所改稱：伊係自八十七年四月十日起才開始賣柴油云云之辯詞，未於理
由中說明不足採之原因，稍欠週延，然此單純文字省略，顯然亦於判決無影響，依刑
事訴訟法第三百八十條規定，均不得據為適法之第三審上訴理由。(四)刑事訴訟法第三
百條所謂得就起訴之犯罪事實變更檢察官所引應適用之法條，係指法院於不妨害事實
同一之範圍內，得自由認定事實，適用法律而言。本件原判決係以上訴人所另犯刑法
第一百三十八條之隱匿公務員委託第三人掌管之物品罪，與檢察官起訴其所犯能源管
理法第二十條之一前段之未經許可而經營中央主管機關指定之能源產品之銷售業務罪
，有方法結果之牽連關係，故認上訴人所犯隱匿公務員委託第三人掌管之物品罪，雖
未經起訴，仍為起訴效力所及，而予一併審理（見原判決理由三），其情況與刑事訴
訟法第三百條之法條變更並不相同，原判決未適用該法條，自無不合。(五)事實之認定
與證據取捨，乃事實審法院之職權，原判決對事實之認定及證據之取捨，並不違背經
驗法則與論理法則，已如前述，上訴意旨漫指原判決以中國石油股份有限公司之檢驗
結果及證人洪新貴、王永明之證言，作為判決之基礎，為違法而執為上訴第三審之理
由，亦非適法。(六)原判決已於理由中說明量處上訴人有期徒刑六月之審酌犯罪情狀情
形（見原判決第六頁第十三行以下），且量刑輕重乃事實審法院職權裁量之範圍，上
訴意旨謂：原判決未審酌刑法第五十七條部分條款所列事實，其判決不適用法則云云
，亦非依據卷內資料執為指摘，並非適法。至於請求緩刑，既不涉原判決違背法令問
題，亦非第三審上訴之適法理由。上訴意旨，徒憑己見，就原判決已說明事項或屬原
審採證認事職權之適法行使，任意指摘為違法，顯與法律規定得為第三審上訴理由之
違法情形，不相適合。其上訴違背法律上之程式，應予駁回。
據上論結，應依刑事訴訟法第三百九十五條前段，判決如主文。
中      華      民      國     九十     年      一      月     十一     日
                              最高法院刑事第十一庭
                                  審判長法官  陳  炳  煌
                                        法官  陳  正  庸
                                        法官  陳  世  雄
                                        法官  吳  信  銘
                                        法官  徐  文  亮
      右正本證明與原本無異
                                              書  記  官
中      華      民      國     九十     年      一      月     十七     日


司法院資訊處製作；財團法人民間司法改革基金會備份。
